【裁判字號】    96,簡上,77
【裁判日期】    970205
【裁判案由】    清償債務
【裁判全文】
臺灣高雄地方法院民事判決              96年度簡上字第77號
上  訴  人  壬○○
訴訟代理人  甲○○
被上訴人    乙○○
            丁○○
            丙○○
            （上一人為庚○○之繼承人）
            辛○○○
            李鄂年美
             （上一人為庚○○之繼承人）
            己○○
            戊○○
共     同
訴訟代理人  朱立人律師
上列當事人間請求清償債務事件，上訴人對於民國96年1 月30日
本院95年度旗簡字第251 號第一審判決提起上訴，本院於民國97
年1 月24日言詞辯論終結，判決如下：
  主  文
上訴駁回。
訴訟費用由上訴人負擔。
  事  實
壹、程序部分：按當事人死亡或法定代理人之代理權喪失者，其
    繼承人或法定代理人於得為承受訴訟時，應即為承受訴訟之
    聲明，民事訴訟法第175 條第1 項定有明文。本件被上訴人
    庚○○於上訴人起訴後，於民國96年9 月4 日死亡，其子丙○○、李鄂年美、乙○○、丁○○、己○○、戊○○（後 4
    人均拋棄繼承）為法定繼承人，此有戶籍謄本附卷可稽，且
    由上訴人具狀聲明承受訴訟，核無不合，應予准許，合先敘
    明。
貳、實體部分
一、上訴人起訴主張：(一)庚○○、被上訴人乙○○、丁○○、丙○○、李鄂年美、己○○、戊○○之被繼承人鄂充微，與庚○○、被上訴人丙○○、辛○○○，於85年12月17日向上訴
    人借款新臺幣（下同）500,000 元，約定利息按週年利率20
    % 計算，借款期限定為1 個月，逾期返還，遲延利息按週年
    利率20% 計算，並約定借款人應負連帶清償責任，鄂充微並
    提供其所有之不動產設定抵押權為擔保，雙方並約定，本借
    款利息遲付逾1 年者，經催告而不償還時，上訴人得將遲付
    之利息滾入原本，再生利息計算（下稱系爭借款）。(二)庚○○、被上訴人丁○○、辛○○○及鄂充微於借款後，於86年
    1 月17日給付利息8,333 元，另分別於86年2 月20日、86年
    3 月20日、86年4 月21日、86年5 月7 日，各給付利息及違
    約金15, 000 元，嗣後即未依約如期返還借款，被上訴人丙○○等人並自86年6 月17日起積欠利息及懲罰性違約金，經
    上訴人依督促程序聲請發支付命令，經本院以87年度促字第
    35792 號支付命令命被上訴人丙○○等人給付，被上訴人丙○○等人並未於法定期限內聲明異議，業經確定，上訴人乃
    以前開支付命令為執行名義，聲請強制執行，經本院以90年
    度執字第2488 7號強制執行，並對被上訴人丙○○之僱用人
    即經濟部加工出口區管理處高雄分處發移轉命令，上訴人自
    90年8 月起至95年3 月止，共收取899,160 元。另被上訴人
    丙○○復於86年6 月28日、87年6 月1 日各匯款15,000元至
    上訴人帳戶給付利息及違約金。又鄂充微已於93年3 月10日
    死亡，其債務依法應由其繼承人庚○○、被上訴人乙○○、
    丁○○、丙○○、李鄂年美、己○○、戊○○繼承。(三)因上
    訴人經向被上訴人催告限期償還積欠之利息而不償還，而系
    爭借款原本為500,000 元，利息依週年利率20% 計算，每月
    利息金額是8,333 元，遲付滾入原本再生之利息亦按週年利
    率20% 計算，每月利息金額是138.8888元，被上訴人自86年
    6 月17日起負遲延責任，計算至94年5 月17日止，共94個月
    ，遲付之利息滾作原本金額共計620, 086元，另經本院94年
    度促字第29285 號核發支付命令確定在案，然被上訴人仍不
    給付上開欠款，依法上訴人得請求被上訴人給付自94年5 月
    18日起至95年6 月18日止，將遲付之利息滾作原本金額620,
    086 元，按週年利率20% 計算之遲延利息，即134,210 元（
    下稱系爭複利）。並聲明：被上訴人應連帶給付上訴人134,
    210 元。原審判決上訴人全部敗訴，上訴人提起上訴，上訴
    聲明：(一)原判決廢棄。(二)被上訴人應連帶給付134,210 元。
二、被上訴人則以：(一)被上訴人丙○○於85年12月17日因急需款
    項周轉，向兼營放款業務之代書即上訴人借款500,000 元，
    當時上訴人言明以月息3 分計算，要求上訴人丙○○填具切
    結書，並另外拿出空白本票1 紙，要求被上訴人丙○○於發
    票人處簽章，並同時要求被上訴人丙○○填寫父親鄂充微、
    母親庚○○、妻即被上訴人鄂潘新綿、子女即鄂昭男、鄂貞
    君之名字於發票人處，以示共同負責，嗣上訴人持前開本票
    讓鄂充微、庚○○捺指印並蓋印，待手續完成後，上訴人將
    50 0,000元以月息3 分計算，預扣4.5 個月利息，共計67,5
    00元後，餘款中200,000 元匯至高雄縣內門鄉龔姓代書處，
    代償被上訴人丙○○先前借款，另232,500 元則以現金交付
    被上訴人丙○○。(二)因上訴人交付借款時，已預先扣繳4.5
    個月利息，被上訴人丙○○乃自86年4 月底起，又匯款繳付
    利息予上訴人，迄至86年6 月底止，先後匯了3 次各15,000
    元予上訴人，惟自86年7 、8 月間起，被上訴人丙○○財力
    又陷困境，未能在依限繳付利息，期間仍於87年6 月1 日匯
    款15 ,000 元予上訴人上訴人，詎上訴人即聲請支付命令，
    並安撫被上訴人只是要確認借款而已，並恐嚇被上訴人丙○○不得提出異議，否則將以刑事詐欺罪責追究，讓被上訴人
    丙○○無法繼續工作等語，因此被上訴人丙○○未於法定期
    間內聲明異議，本院87年度促字第35792 號支付命令即告確
    定。(三)上訴人於90年間持上開支付命令聲請強制執行，經本
    院以90年度執字第24887 號對被上訴人丙○○薪資予以執行
    ，迄至95年3 月止，上訴人共已收取899,160 元。但上訴人
    並不因此而滿足，鄂充微於93年3 月間死亡後，上訴人乃對
    鄂充微之繼承人庚○○、被上訴人乙○○、丁○○、丙○○
    、李鄂年美、己○○、戊○○以前開支付命令聲請強制執行
    ，被上訴人丁○○所有坐落高雄縣大寮鄉○○段376 地號土
    地暨其上建號同段549 、2011號建物，甫以1,688,88 8元之
    價額，由訴外人李佩菁拍定。(四)上訴人自85年12月出借500,
    000 元予被上訴人丙○○後，共收取以下金額：1.預扣利息
    及丙○○匯款127,500 元；2.依據本院90年度執字第24877
    號執行命令，自90年8 月起至95年5 月止，向被上訴人丙○○之僱用人即經濟部加工出口區管理處高雄分處收取920,75
    0 元；3.聲請強制執行被上訴人丁○○所有之前開不動產，
    得款1,688,888 元。但上訴人並未就此罷手，再於94年4 月
    間以存證信函催告被上訴人繳交利息，並以該存證信函及借
    款時書立之切結書，聲請本院核發94年度促字第29285 號支
    付命令。(五)按金錢債務其約定之利息已達法定利率最高限制
    者，違約金無由復加，其違約金之約定，應認為有民法第20
    5 條之類推適用，不能認債權人有請求權，亦為實務見解所
    肯認。查：上訴人於85年12月底出借500,000 元與被上訴人
    丙○○後，縱不論其實際給付金額僅432,500 元，若以本金
    500, 000元計算，約定利率以週年利率20% 計算，迄至本件
    訴訟提起之日止，以10年計算，利息為1,000, 000元，加計
    本金，亦僅為1,500,000 元，但上訴人於提起本件訴訟前，
    已自被上訴人丙○○處收取約270 萬元之款項，是上訴人對
    被上訴人之債權，應已全部受償，對被上訴人已無債權存在
    。(六)依民法第323 條規定，債權人所收取之款項，應先抵充
    費用，次充利息，最後充原本。上訴人於90年間持本院87年
    度促字第35792 號支付命令，向本院聲請強制執行，經本院
    以90年度執字第24 887號強制執行事件受理，並對被上訴人
    丙○○之薪資予以執行，迄至94年5 月止，上訴人經由強制
    執行扣薪方式，已收取737,460 元，而上訴人所稱利息係62
    0,08 6元，則上開利息已因強制執行扣薪而清償完畢，上訴
    人復以經清償完畢之620,086 元滾入原本為據，請求被上訴
    人給付複利，提起本件訴訟，即屬無據。(七)另系爭借款中，
    關於兩造關於複利之計算及抵充之約定，均違反民法第247
    條之1 及消費者保護法第12條之規定，而無效等語置辯。其
    等答辯均聲明：上訴駁回。
三、不爭執事項
  (一)被上訴人丙○○於85年12月17日向上訴人借款50萬元，並簽
    立切結書（下稱系爭切結書）、抵押借款切結書、本票及其
    他特約事項等書證。
  (二)被上訴人丙○○有分別於86年2月20日、86年3月20日、86年
    4月21日、86年5月7日、86年6月28日及87年6月1日各匯款15
    ,000元予上訴人，清償上開借款。
  (三)上訴人以被上訴人積欠上開借款，向本院聲請核發支付命令
    ，經本院核發87年度促字第35792 號支付命令確定，上訴人
    持上開支付命令，聲請強制執行被上訴人丙○○財產，經本
    院民事執行處核發90年度執字第24887 號收取命令，上訴人
    迄95年5 月止，共收取被上訴人丙○○之薪資920,750 元，
    另每月還可繼續收取10,795元。
  (四)上訴人以被上訴人自86年6 月17日起負遲延責任，計算至94
    年5 月17日止，共94個月，而認被上訴人共遲付之利息滾作
    原本金額共計620,086 元為由，向本院聲請核發支付命令，
    經本院以94年度促字第29285 號核發被上訴人應連帶給付上
    訴人620,086 元之支付命令確定。
  (五)上訴人於94年4 月11日，以存證信函催告被上訴人給付積欠
    之上開借款之利息。
  (六)被上訴人丙○○於94年10月8日與上訴人簽立切結書。
四、爭執事項
  (一)被上訴人丙○○94年10月8日簽立切結書之真意？
  (二)上訴人交付系爭借款時，有無先預扣4.5 個月之利息67,500
    元？
  (三)系爭切結書、系爭抵押書有關利息、遲延利息、違約金、複
    利計算、借款金額與設定抵押權之差額暨簽發本票以作為懲
    罰性違約金及債務不履行之損害賠償金之約定，是否均因內
    容顯失公平或違反法律強行規定而無效？
  (四)如上開複利約定部分為有效，上訴人得請求之複利金額究為
    多少？
五、本院判斷如下：
    上訴人主張庚○○、被上訴人乙○○、丁○○、丙○○、李
    鄂年美、己○○、戊○○之被繼承人鄂充微，與庚○○、被
    上訴人丙○○、辛○○○，於85年12月17日向上訴人借款50
    0,000 元，約定利息按週年利率20% 計算，借款期限定為1
    個月，逾期返還，遲延利息按週年利率20% 計算，並約定借
    款人應負連帶清償責任，雙方並約定，本借款利息遲付逾1
    年者，經催告而不償還時，上訴人得將遲付之利息滾入原本
    ，再生利息計算，而被上訴人自86年6 月17日起負遲延責任
    ，計算至94年5 月17日止，共94個月，遲付之利息滾作原本
    金額共計620,086 元，是上訴人以上開事由，向本院聲請核
    發94年度促字第2985號支付命令確定，而被上訴人於94年10
    月8 日與上訴人簽立切結書，表示願意給付上開確定支付命
    令內容之金額620,086 元，惟被上訴人未履行上開切結書之
    約定，是上訴人依法得請求被上訴人給付自94年5 月18日起
    至95年6 月18日止，上開620,086 元按週年利率20 %計算之
    遲延利息即134,210 元等情，固據上訴人提出抵押借款切結
    書、切結書、本票、抵押權設定契約書、其它特約事項、催
    告之存證信函、掛號回執、本院87年度促字第35792 號支付
    命令、94年度促字第2985號支付命令及94年10月8 日切結書
    等（見原審卷第50-65 頁及本院卷第55、82頁）資料等件為
    證，惟為被上訴人所否認，並以前揭情詞抗辯。經查：
  (一)被上訴人顎勇成簽立94年10月8日切結書之真意？
  1.按解釋契約，應探求當事人立約時之真意，而探求當事人之
    真意，本應通觀契約全文，並斟酌訂立契約當時及過去之事
    實暨交易上之習慣，依誠信原則，從契約之主要目的及經濟
    價值等作全般之觀察。
  2.上訴人提出94年10月8 日被上訴人丙○○簽立之切結書（見
    本院卷第82頁），並主張伊係以上開切結書向被上訴人請求
    給付系爭複利云云（見本院卷第123 頁）。惟觀之上開切結
    書內容記載：「一、立切結書人應連帶給付債權人壬○○如
    94年度促字第29285 號確定支付命令所示之債權新台幣陸拾
    貳萬零捌拾陸元。二、立切結書人要求債權人對上開債權延
    緩清償，立切結書人願自民國94年5 月18日起，至清償日止
    ，按年息百分之貳拾計算之利息給付債權人，並願於本切結
    之日先補繳清償自民國94年5 月18日起，至本切結之日止，
    積欠之利息，將款項逕予匯入債權人壬○○‧‧‧帳戶，其
    餘利息按月每個月18日逕予匯入債權人壬○○帳戶，若有1
    次逾期5 日不付，即應補付懲罰性違約金年息百分之拾捌計
    算給付，並依法提出聲請法院強制執行，立切結書人絕不異
    議，恐口無憑，特立此切結書存憑」等語，是依上開切結書
    內容，被上訴人丙○○係同意給付本院94年度促字第29285
    號支付命令之內容，即被上訴人應連帶給付上訴人620,086
    元，而上訴人係以被上訴人自86年6 月17日起即未給付系爭
    借款之利息，故以兩造於85年12月17日簽訂之切結書計算複
    利，而得出被上訴人自86年7 月17日起至94年5 月17日止共
    積欠上訴人620,086 元複利等情，有上訴人提出之遲付再生
    利息（複利）債權金額計算表（見原審院第60-62 頁）可參
    ，而上訴人提出之上開計算表計算複利之方式，均係以兩造
    借款當時簽訂之切結書、其他特約事項等約定事項來計算請
    求，可認當時上訴人與被上訴人丙○○於94年10月8 日簽立
    上述切結書時，僅係就系爭借款迄94年5 年17日為止，被上
    訴人究尚積欠上訴人多少金額一事再次確定，而別無逕行承
    認債務之意思，核與無因債務約束不同自明，此由上開切結
    書內容並無記載被上訴人同意以此切結書作為請求複利之依
    據等語可知。準此，上訴人主張伊以上開切結書向被上訴人
    請求本件複利所生之遲延利息云云，洵屬無據。再者，無論
    是上開切結書或本院核發之94年度促字第29285 號之支付命
    令，其上記載被上訴人應給付之金額，均係以兩造當初借款
    時所約定之借款金額及利息計算方式來計算，是上訴人究得
    否向被上訴人請求上開620,086 元複利，進而請求本件因未
    給付620,086 元而生之遲延利息134,210 元等情，均應以兩
    造簽訂之系爭借款相關文件內容加以判斷之，先予敘明。
  3.又上訴人另主張：債務人對於支付命令未於法定期間提出異
    議者，支付命令與確定判決有同一效力，民事訴訟法第 521
    條第1 項定有明文，上訴人請求被上訴人因遲延利息滾作原
    本之620,876 元一事，業經本院核發94年度促字第29285 號
    支付命令確定，依法應有既判力，本院自應受上開確定支付
    命令之拘束云云。惟；又判決之實質上確定力，即學者所稱
    之「既判力」，即為訴訟標的之法律關係，於確定之終局判
    決中經裁判者，當事人就該法律關係不得更行起訴，亦不得
    於新訴訟中用作攻擊或防禦方法，而為與確定判決意旨相反
    之主張效力也。另按訴訟法上所謂一事不再理之原則，乃指
    同一事件已有確定之終局判決者而言，所謂同一事件，必同
    一當事人就同一（訴訟標的）之法律關係而為同一之請求（
    訴之聲明），若此三者有一不同，即不得謂為同一事件，自
    不受確定判決之拘束，最高法院著有19年度上字第278 號判
    例可資參照。查：上訴人係依被上訴人間之系爭借款契約，
    認被上訴人違反系爭借款契約，而向被上訴人請求系爭複利
    為由，向本院聲請核發支付命令，經本院核發上開支付命令
    命被上訴人應連帶給付上訴人620,086 元，惟本件上訴人係
    以被上訴人未給付系爭複利，故應再給付上訴人系爭複利所
    生之遲延利息為由，向本院提起訴訟，是兩訴之訴訟標的顯
    不相同，即非屬同一事件。再者，表現主文之訴訟標的外，
    法院於判決理由中就訴訟標的以外之重要爭點，本於當事人
    辯論之結果已為判斷時，除顯然違背法令或當事人已提出新
    訴訟資料，足以推翻原判斷之情形外，於同一當事人就該重
    要爭點所提起之訴訟中，法院及當事人就該已經法院判斷之
    重要爭點法律關係，皆不得為任何相反之判斷或主張，始符
    民事訴訟法上之誠信原則。是倘該重要爭點倘未經當事人辯
    論，法院亦未於理由中判斷者，於同一當事人間就該重要爭
    點所提起之訴訟中，當事人即非不得再為主張，法院亦非不
    得予以判決，最高法院著有88年度台上字第557 號判決可參
    。雖被上訴人未就上開支付命令聲明異議，然渠等亦未於上
    開事件中提出任何攻擊防禦主張，且上開支付命令僅係載被
    上訴人應連帶給付上訴人620,086 元等語，未載明任何核發
    之理由，是依上開說明，既然本案與上開支付命令訴訟標的
    之法律關係並非同一，且就上開計算之金額，兩造並未辯論
    ，則本院當不受上開支付命令之拘束，是上訴人主張本院應
    受上開支付命令內容之拘束，顯有未洽，先予敘明。
  (二)兩造簽訂之抵押借款切結書、切結書、抵押權設定契約書、
    其它特約事項中有關複利計算及之抵充約定，是否因內容顯
    失公平或違反法律強行規定而無效？
  1.(1)按利息不得滾入原本再生利息。但當事人以書面約定，利
    息遲付逾1 年後，經催告而不償還時，債權人得將遲付之利
    息滾入原本者，依其約定；依照當事人一方預定用於同類契
    約之條款而訂定之契約，為免除或減輕預定契約條款之當事
    人之責任、加重他方當事人之責任、使他方當事人拋棄權利
    或限制其行使權利或其他於他方當事人有重大不利益者之約
    定，按其情形顯失公平者，該部分約定無效，民法第207 條
    第1項 、第247 條之1 分別定有明文。上訴人主張系爭借款
    有關複利之約定合於法律規定，且伊已踐行催告之程序，自
    得訴請被上訴人系爭之複利，且簽訂之上開文件，均經被上
    訴人同意，自屬有效云云，然為被上訴人所否認，並以：上
    開抵押借款切結書、系爭抵押書之約定及他特約事項等書證
    乃定型化契約，約定內容明顯加重債務人之責任，有違公平
    及誠信原則，應為無效等語。經查：系爭借款有關複利之規
    定，形式上觀之，固與民法第207 條第1 項後段之規定相符
    ，而被上訴人丙○○等人於抵押借款切結書、切結書、抵押
    權設定契約書上親自簽名，同意借款金額為50萬元、借款金
    額與設定抵押權之差額暨簽發本票以作為懲罰性違約金及債
    務不履行之損害賠償金約定等節，亦為被上訴人丙○○等人
    所不否認，形式上亦可認定被上訴人丙○○等人於借款當時
    ，同意系爭契約之約定。(2)上訴人於本院審理時自承：「（
    你的借款方式為何？從何時開始？）67年開始我是土地代書
    ，從那時候如果有人不方便的話，我就借款給他們。我都會
    請借款人簽3 個文件：抵押借款切結書、抵押權設定契約書
    及本票，有時候另外簽立借據。大部分都是依據年息百分之
    20計算，違約金有的是按年息百分之20，有時候依據每百元
    日息1 角等於月息3 分，而簽立本票的金額都是實際以借款
    人借款的金額。我不會先扣除利息，我與銀行相同。雖然有
    些案子是以上訴人壬○○、訴外人林大源為債權人，但是所
    有的案子的手續都是我負責在處理」、「（從67年開始到現
    在總共借款了幾件？）約是好幾十件有了，詳細的數字我也
    不清楚」、「（向你借款的人，一定要簽立這3 份文件，是
    否可以變更切結書內容？）上訴人訴代向我借款的人一定要
    接受我開出的條件，也就是說一定要依據我在切結書、契約
    書上的內容來履行，若是不同意我的文件內容，那我不會答
    應借款給他‧‧‧」等語（見本院卷第194 頁）。另經本院
    調閱以上訴人、訴訟代理人甲○○及其子林大源為當事人之
    相關案件卷宗，上訴人借款予他人時確實都會與借款人約定
    利息、遲延利息、複利及懲罰性違約金，並與借款當時邀求
    借款人簽立本票及設立抵押債權，亦即借款人與上訴人簽訂
    相關借款契約，均應係上訴人指一方預定之契約條款，且借
    款人無磋商變更之餘地。又所謂定型化契約應受衡平原則限
    制，係指締約之一方之契約條款已預先擬定，他方僅能依該
    條款訂立契約，否則，即受不締約之不利益，始應適用衡平
    原則之法理，以排除不公平之「單方利益條款」，避免居於
    經濟弱勢之一方無締約之可能，而忍受不締約之不利益，是
    縱他方接受該條款而締約，亦應認違反衡平原則而無效，俾
    符平等互惠原則，而依上訴人之上開供詞，上訴人從事貸款
    工作已數10年，且上訴人與各借款人借款時所簽訂之切結書
    等借款書證資料，均係由上訴人單方面所制定供不特定人借
    款人簽名，且內容不得更動，則被上訴人於系爭借款中所簽
    訂之系爭切結書、系爭抵押書及特約事項約定書等文件，自
    屬民法第247 條之1 所稱之依照當事人一方預定用於同類契
    約之條款而訂定之契約，即所謂「定型化契約條款」無訛。
    (3)此外，就系爭切結書、特約事項約定書等系爭借款當時簽
    訂之文件整體觀之，系爭借款不僅利息約定高達年利率20﹪
    ，尚有遲延利息為20﹪、違約金為年利率36.5﹪之約定，其
    中利息、遲延利息二者合計達年利率40﹪，更遠超過民法第
    205 條利率法定上限之規定，對被上訴人丙○○已呈現重大
    不利益，然被上訴人丙○○等不僅同意上開利息、遲延利息
    、違約金之約定，甚至願與上訴人等債權人約定再加複利計
    算，倘以上訴人主張之借款金額50萬元（實則僅付432,500
    元，詳如後敘）、借款期限1 個月、利息年利率20﹪、遲延
    利息年利率20﹪、違約金年利率36.5﹪及遲付利息達1 年以
    上者，以月為單位加計複利，並假設被上訴人丙○○自85年
    12 月17 日借款日起，算至87年12月17日止，均未給付任何
    本息，則積欠總額可達1,350,086 元（計算式詳如附表），
    短短2 年之期間，累積之欠款甚至超過原借款本金之2.7 倍
    ，系爭契約之約定對債務人明顯有失公平，若非被上訴人丙○○等於借款當時處於迫切需要資金、別無其他選擇之境地
    ，衡諸常情，自不可能同意複利計算之約定，況綜觀系爭切
    結書及系爭抵押書有關複利，僅有「‧‧‧特別約定上揭借
    款之利息遲付逾壹年者，經催告而不償還時，債權人得將遲
    付之利息滾入原本再生利息計算」等記載，並未進一步約明
    計算方式、單位等重要細節，益證被上訴人丙○○等於締約
    時，對系爭契約之約定條款並無磋商討論之餘地，而係任由
    上訴人等債權人擬定契約內容，該約款於被上訴人顯有重大
    不利益甚明，是被上訴人辯稱：複利約定部分顯失公平而無
    效，即屬有據。綜上，本件借款有關複利計算之約定，因顯
    失公平而無效。
  2.按清償人所提出之給付，應先抵充費用，次充利息，次充原
    本，民法第323條第1項訂有明文。依據兩造簽訂之其他特約
    事項第10條約定：「立約書人到期不能清償債務時，債權人
    得依據前項特別授權處分擔保物，將其所得款項除償還債務
    本息外，並清償遲延利息、違約金其他費用，立約書人絕無
    異議、如有不足當由立約書人負責補足，其抵償債務之先後
    順序得由債權人任意決定之」等語（見本院卷第55頁），是
    依上開特約事項第10條之約定，兩造當初就抵充之順序，係
    約定由上訴人任意決定之，惟上開約定書之內容，並未進一
    步就抵充之順序及計算方式等重要細節加以記載，亦可認被
    上訴人借款時，確實對於簽訂上開特約事項，上訴人同樣毫
    無協商討論之餘地，而係任由上訴人自行決定契約內容，且
    其結果同對被上訴人有重大不利益，準此，被上訴人辯稱：
    上開抵充約定部分，亦屬顯失公平而無效，同屬有據。綜上
    ，本件系爭借款有關抵充計算之約定，亦因顯失公平而無效
    。準此，關於抵充之規定，應適用民法第323 條之規定。
  3.按清償人所提出之給付，應先充費用，次充利息，次充原本
    。民法第323 條前段定有明文。又按清償人所提出之給付，
    應先抵充費用，次充利息，次充原本，固為民法第323 條前
    段所明定。至於違約金之性質則與利息不同，民法既無違約
    金儘先抵充之規定，其抵充之順序，應在原本之後。從而除
    當事人另有特別約定外，債權人尚難以違約金優先於原本抵
    充而受清償。最高法院著有80年度台上字第390 號判決要旨
    可供參照。是清償人所提出之給付，應依費用、利息、原本
    、違約金之順序抵充，始合於前開法律規定意旨，是依上開
    說明，被上訴人提出之給付，應先抵充費用、利息、原本，
    最後才抵充違約金，是上訴人主張應先抵充順序為費用、懲
    罰性違約金、利息及原本云云（見本院卷第53頁），自無理
    由。
  (三)縱認兩造約定之複利為有效，則上訴人究得向被上訴人請求
    多少金額之複利？
  1.按民法第207 條關於得將利息滾入原本之規定，除須由當事
    人以書面約定、利息遲付逾1 年後之要件外，尚須經債權人
    催告而未償還者，始有適用；而依上訴人提出用以證明經催
    告之高雄40支郵局第130 號存證信函，其發收件郵戳所蓋日
    期為94年4 月11日，除被上訴人己○○收受之投遞後郵戳蓋
    用日期為94年4 月13日外，其餘被上訴人收受之投遞後郵戳
    蓋用日期為94年4 月12日，有上開存證信函及回證為佐（見
    原審卷第53-58 頁），是縱得將利息滾入原本，亦僅得自94
    年4 月12日、13日催告函送達後起算，94年4 月11日、12日
    之前，尚無利息滾入原本或滾入原本之利息再生利息之問題
    ，先予敘明。
  2.自85年12月17日借款後至94年4 月11日止，上訴人得向被上
    訴人請求之利息之期間約為8 年4 月，以兩造借貸本金432,
    500 元及約定之年利率20 %計算，上訴人得向被上訴人請求
    之利息約為720,833 元（432,500 ×20 %×8+432,500 ×20
    % 4/12＝720,833 元）。
  3.查被上訴人丙○○於借款後，主動清償及因強制執行而清償
    上訴人之各筆金額如下：
  (1)消費借貸契約屬要物契約，因借用物之交付而生效力。借用
    人出具之借據（借用證），倘未表明已收到借款，致不足證
    明有交付借款之事實，且其對之又有爭執者，貸與人自仍須
    就交付借款之事實負舉證責任，最高法院著有87年度台上字
    第1611號判決可參。準此，如對於交付之事實有爭執，自應
    由主張已交付之貸與人負舉證責任。觀之上訴人提出之本票
    、系爭切結書、抵押借款切結書及抵押權設定契約書等資料
    ，均未載明被上訴人確實有收到50萬元一事，依上開說明，
    應由上訴人舉證證明被上訴人確實有收到50萬借款甚明，惟
    迄今，上訴人仍未提出借款當時確實有交付50萬元被上訴人
    之證據，則上訴人主張85年12年17日借款之際，確實交付被
    上訴人50萬元乙節，是否屬實，已有可疑。再者，被上訴人
    於原審時即抗辯借款當時上訴人有預扣4.5 個月利息67,500
    元一事，此有95年9 月28日民事答辯狀可參（見原審卷第91
    頁），然上訴人於95年10月25日提出民事準備書狀中，並未
    否認被上訴人抗辯有扣除67,500元利息一事，上訴人僅主張
    借款後上訴人曾還款之金額及事後追償之經過等情，且上訴
    人於原審歷次開庭審理中，亦均未提及伊否認被上訴人抗辯
    有預扣利息67,500元等語，衡情，倘借款之初，上訴人確實
    未先扣除利息67,500元之舉，為何上訴人對此一重要之情，
    均未於原審時開庭或以書狀否認之，反遲至96年6 月11日始
    以書狀否認上情（見本院卷第54頁），可認被上訴人上開辯
    解，應堪採信。
  (2)被上訴人丙○○有分別於86年2月20日、86年3月20日、86年
    4月21日、86年5月7日、86年6月28日及87年6月1日各匯款15
    ,000 元 予上訴人，清償上開借款債務等情，有被上訴人提
    出之匯款單為證（見原審卷第157-159 頁），且為上訴人所
    不爭執（見原審卷第145-147 頁），可認被上訴人丙○○已
    清償90,000元。
  (3)上訴人向本院聲請對被上訴人丙○○財產強制執行，經本院
    以90年度執字第24877 號核發移轉命令，自90年8 月起至94
    年3 月止，向被上訴人丙○○之僱用人即經濟部加工出口區
    管理處高雄分處收取719,368 元，有上開管理處96年10月25
    日總加高密事字第09500066410 號函及所附之法院扣款一覽
    表（見原審卷第204-206 頁）可證。是自上訴人寄發前述存
    證信函前，被上訴人丙○○已經給付之部分，金額總計為87
    6,868 元（67,500+90,000+719,368 ＝876,868）。
  4.又查：上訴人聲請本院90年度執字第24887號強制執行支出
    之執行費用為3,500元，為兩造所不爭執，復據本院依職權
    調閱前開強制執行案卷屬實，則被上訴人丙○○給付上訴人
    之873,368 元，扣除執行費用後，尚餘873,368 元（876,86
    8 -3,500=873,368），依上開說明，應先充利息，抵充被上
    訴人積欠上訴人自85年12月17日起至94年4 月11日止之利息
    總額尚餘152,535元（873,368-720,833＝152,535）。既然
    被上訴人積欠上訴人之利息既已全部抵充完畢，自無遲延超
    過1 年，並經催告而不償還之情事，則上訴人主張被上訴人
    應給付因遲付之利息滾作原本金額共計620,086 元之系爭複
    利云云，顯非可採。故此，既然被上訴人並未有積欠上訴人
    系爭複利之情，則上訴人主張被上訴人應依兩造之約定給付
    以百分之20 計 算之遲延利息134,210 元云云，要屬無理。
六、綜上所述，被上訴人積欠上訴人之系爭借款利息，迄上訴人
    於94年4 月11日向被上訴人催告給付時，已全部抵充完畢，
    自無上訴人主張得以遲延利息滾入原本再生複利之情，則上
    訴人主張被上訴人乙○○、丁○○、丙○○、李鄂年美、己○○、戊○○、辛○○○應給付系爭複利所生之遲延利息13
    4,210 元，於法無據，應予駁回。原審為上訴人敗訴之判決
    理由容未相同，結果則無二致，仍認應予維持。上訴意旨猶
    執前詞指摘原判決不當，求予廢棄改判，為無理由，應予駁
    回。
七、兩造其餘攻擊防禦方法及舉證，核與判決結果不生影響，爰
    不一一論列，附此敘明。
八、據上論結，本件上訴為無理由，依民事訴訟法第436 條之1
    第3 項、第449 條第2 項、第78條，判決如主文。
中    華    民    國    97    年    2     月    5    日
                民事第四庭   審判法法    官  黃國川
                                   法    官  郭瓊徽
                                   法    官  張茹棻
以上正本係照原本作成。
不得上訴。
中    華    民    國    97    年    2     月    5     日
                                   書 記 官  黃美秀
附表：以借款本金500,000 元、利息年利率20﹪、遲延利息年利
      率20﹪、違約金年利率36.5﹪、遲付利息逾1 年後按月加
      計複利，自借款日即85年12月17日起至87年12月17日，共
      2 年期間之試算結果：
┌──────────────────────────────────┐
│本金500,000元                                                       │
├────────┬─────────────────────────┤
│借款期限內即自85│利息8494元                                        │
│年12月17日起至86│（計算式：500000 ×20/100×31/365＝8494）         │
│年1月16日止，共 │                                                  │
│31 日           │                                                  │
├────────┼─────────────────────────┤
│自86年1月17日起 │本金500,000 元                                    │
│至87年1月16日止 │遲延利息及違約金均為182500 元                     │
│，共365日       │（計算式均為：500000×36.5/100×365/365＝182500 ）│
│                │                                                  │
├────────┼─────────────────────────┤
│自87年2月17日起 │本金增為682,500 元                                │
│至87年3月16日止 │（計算式為：500000 ＋182500＝682500）             │
│，共29日（起算複│遲延利息及違約金均為19793元                       │
│利）            │（計算式均為：682500×36.5/100×29/365＝19793）   │
├────────┼─────────────────────────┤
│自87年3月17日起 │本金增為702,293元                                 │
│至87年4月16日止 │（計算式為：682500＋19793＝702293）               │
│，共31日        │遲延利息及違約金均為21,772元                      │
│                │（計算式均為：702293×36.5/100×31/365＝21772）   │
├────────┼─────────────────────────┤
│自87年4 月17日起│本金增為724,065元                                 │
│至87年5 月16日止│（計算式為：702293＋21772＝724065）               │
│，共30日        │遲延利息及違約金均為21,722元                      │
│                │（計算式均為：724065×36.5/100×30/365＝21722）   │
├────────┼─────────────────────────┤
│自87年5月17日起 │本金增為745,787元                                 │
│至87年6月16日止 │（計算式為：724065＋21722＝745787）               │
│，共31日        │遲延利息及違約金均為23,120元                      │
│                │（計算式均為：745787×36.5/100×31/365＝23120）   │
├────────┼─────────────────────────┤
│自87年6月17日起 │本金增為768,907元                                 │
│至87年7月16日止 │（計算式為：745787＋23120＝768907）               │
│，共30日        │遲延利息及違約金均為23,068元                      │
│                │ (計算式均為：768907×36.5/100×30/365＝23068）   │
├────────┼─────────────────────────┤
│自87年7月17日起 │本金增為791,975元                                 │
│至87年8月16日止 │（計算式為：768907＋23068＝791975）               │
│，共31日        │遲延利息及違約金均為24552元                       │
│                │（計算式均為：791975×36.5/100×31/365＝24552）   │
├────────┼─────────────────────────┤
│自87年8月17日起 │本金增為816,527元                                 │
│至87年9月16日止 │（計算式為：791975＋24552＝816527）               │
│，共31日        │遲延利息及違約金均為25313元                       │
│                │（計算式均為：816527×36.5/100×31/365＝25313）   │
├────────┼─────────────────────────┤
│自87年9月17日起 │本金增為841,840元                                 │
│至87年10月16日止│（計算式為：816527＋25313＝841840）               │
│，共30日        │遲延利息及違約金均為25256元                       │
│                │（計算式均為：841840×36.5/100×30/365＝25256）   │
├────────┼─────────────────────────┤
│自87年10月17日起│本金增為867,096元                                 │
│至87年11月16日止│（計算式為：841840＋25256＝867096）               │
│，共31日        │遲延利息及違約金均為26880元                       │
│                │（計算式均為：867096×36.5/100×31/365＝26880）   │
├────────┼─────────────────────────┤
│自87年11月17日起│本金增為893,976元                                 │
│至87年12月16日止│（計算式為：867096＋26880＝893976）               │
│，共30日        │遲延利息及違約金均為26820元                       │
│                │（計算式均為：893976×36.5/100×30/365＝26820）   │
├────────┴─────────────────────────┤
│本金、利息、遲延利息、違約金合計1,350,086元                         │
└──────────────────────────────────┘


司法院資訊處製作；財團法人民間司法改革基金會備份。
